【裁判字號】    96,重訴,1448
【裁判日期】    970331
【裁判案由】    遷讓房屋等
【裁判全文】
臺灣臺北地方法院民事判決            96年度重訴字第1448號
原      告  法務部調查局
法定代理人  甲○○
訴訟代理人  林玫卿律師
複  代理人  陳玉玲律師
被      告  乙○○
            丁○○○
前列2 人共  丙○○
同訴訟代理
人
上列當事人間遷讓房屋等事件，本院於民國97年3 月17日言詞辯
論終結，判決如下：
    主      文
被告應自門牌號碼臺北市○○路○段一九七巷十五號房屋如附圖
所示Ａ、Ｂ部分所坐落之基地即臺北市○○區○○段三小段五八
二地號土地遷出騰空後，將如附圖所示Ａ、Ｂ部分、面積合計六
十八平方公尺之土地返還原告，並應自民國九十一年十月二十五
日起至返還前開土地之日止，按月給付原告新台幣壹萬伍仟陸佰
玖拾貳元。
原告其餘之訴駁回。
訴訟費用由被告負擔百分之八十，餘由原告負擔。
本判決第一項所命給付部分，於原告以新台幣貳佰捌拾柒萬元或
等值之合作金庫商業銀行可轉讓定期存單為被告供擔保後，得假
執行；但被告如以新台幣捌佰陸拾貳萬貳仟肆佰元為原告預供擔
保後，得免為假執行。
原告其餘假執行之聲請駁回。
    事實及理由
壹、程序方面：
    按訴狀繕本送達後，原告不得將原訴變更或追加他訴，但請
    求之事實同一者，不在此限，民事訴訟法第255 條第1 項第
    2 款定有明文。本件原告起訴時原聲明：1.被告應自坐落臺
    北市○○區○○段3 小段582 地號土地（以下稱系爭土地）
    上所占有之部分遷出，將該土地上門牌號碼臺北市○○區○
    ○路2 段197 巷15號之建物騰空遷讓返還予原告，2.被告應
    自民國91年10月15日起至遷讓日止按月連帶給付原告新台幣
    （下同）89,816元；嗣於起訴狀繕本送達後，於民國97年3
    月17日具狀聲明請求：1.被告應自系爭土地上如臺北市松山
    地政事務所土地複丈成果圖（以下簡稱附圖）編號Ｂ所示面
    積2 平方公尺之土地上遷出，將該編號Ｂ所示之增建物拆除
    ，暨自上開土地上如附圖編號Ａ之門牌號碼臺北市○○區○
    ○路2 段197 巷15號之建物及基地騰空，將附圖編號Ａ、Ｂ
    所示之基地返還予原告。2.被告應自91年10月25日起至遷讓
    日止按月連帶給付原告28,049元；後於97年3 月17日言詞辯
    論期日又變更聲明為：被告應將系爭土地上如附圖所示編號
    Ａ、Ｂ之建物騰空遷讓，將該建物及所坐落基地返還原告，
    並應自91年10月25日起至遷讓日止按月連帶給付原告28,049
    元。因原告請求之事實仍屬同一，是原告上開所為訴之變更
    應予准許。
貳、實體方面：
一、原告起訴主張略以：
（一）系爭土地及其上門牌號碼臺北市○○區○○路2 段197 巷
      15號之房屋（即附圖編號A 所示之建物，為未辦保存登記
      之建物）均屬國有財產，伊係管理機關。被告乙○○係原
      告之離職員工，與其配偶即被告丁○○○竟擅自於系爭土
      地及竊佔之鄰地上增建違建物（即附圖編號B 、C 、D 、
      E 之建物），並於離職後拒絕返還該建物及所坐落之系爭
      土地。而如附圖編號A 之建物及582 地號土地係屬國有眷
      舍房地，已經行政院指示應收回交財政部國有財產局接管
      辦理標售，並無72年4 月29日事務管理規則修正前退休，
      現仍續住修正前規則所訂眷屬宿舍之退休人員或其配偶，
      准予續住至宿舍處理時為止之相關管理規則之適用，伊自
      得依民法第第470 條第1 項、第767 條等規定請求被告2
      人返還如附圖所示Ａ、Ｂ部分房屋（以下稱系爭房屋）及
      所坐落之基地。
（二）被告等無權占有系爭土地、房屋迄今，受有相當於租金之
      利益，亦使伊受有相當於租金之損害，伊爰依民法第179
      條之規定請求被告連帶給付自起訴日5 年前起算之相當於
      租金之不當得利等語。並聲明：1.被告應將系爭土地上如
      附圖所示編號Ａ、Ｂ部分之建物騰空遷讓，將該建物及所
      坐落之基地返還原告；並應自91年10月25日起至遷讓日止
      按月連帶給付原告28,049元。2.願供擔保，請准宣告假執
      行。
二、被告則略以：
（一）系爭房屋為未辦保存登記之建物，原告復自承並非原始起
      造人，則原告並無提起本件訴訟之權源。
（二）被告丁○○○並非原告之員工，亦未與原告簽訂使用借貸
      契約，且原告亦未能證明其與被告乙○○間訂有使用借貸
      契約，故原告基於使用借貸關係請求伊等返還系爭土地、
      房屋，於法不合。
（三）被告2 人自56年10月起即居住系爭房屋，雖被告乙○○於
      70幾年間退休，然依行政院74年5 月18日（74）台人政肆
      字第14927 號函、行政院58年12月8 日（58）台人政肆字
      第25768 號函、行政院人事行政局76年11月17日（76）局
      肆字第29983 號函、修正前事務管理規則宿舍管理第20條
      、修正後事務管理規則第249 條第2 項之規定，被告乙○
      ○本有權繼續居住系爭房屋。
（四）被告乙○○於70幾年即已退休，原告於被告乙○○退休之
      日即得請求返還，惟其至96年10月始提起本件訴訟，顯已
      逾15年之消滅時效，伊自得主張時效之抗辯而拒絕返還等
      語，資為抗辯。並聲明：1.原告之訴駁回。2.若受不利益
      判決，願供擔保請准宣告免為假執行。
三、兩造不爭執事項：
（一）系爭582地號土地係中華民國所有，原告為管理機關。
（二）系爭房屋為未辦保存登記之建物，如附圖所示編號Ａ、Ｂ
      之建物及所坐落之土地現由被告2 人占有使用中。
四、本件之爭點為：
（一）原告有無提起本件訴訟之權能？
（二）原告請求被告2人返還系爭土地、房屋，有無理由？
（三）原告請求不當得利之金額是否適當？
五、本院得心證之理由：
（一）關於原告有無提起本件訴訟之權能部分：
      按國有財產撥給各地國家機關使用者，名義上雖仍為國有
      ，事實上即為使用機關行使所有權人之權利，故對於是類
      財產，向准由管理機關起訴，代國家主張所有權人之權利
      （最高法院51年台上字第2680號判例意旨參照）。本件系
      爭土地係中華民國所有，原告為管理機關，有土地登記第
      二類謄本附卷可稽（見本院卷第5 頁），則原告就其管理
      之系爭土地自有提起本件訴訟之權能，而為適格之當事人
      。
（二）關於原告請求被告2 人返還系爭土地、房屋，有無理由之
      部分：
    1.按稱使用借貸者，謂當事人一方以物交付他方，而約定他
      方於無償使用後返還其物之契約，民法第464 條定有明文
      。本件被告乙○○雖爭執其與原告間有使用借貸關係存在
      ，惟原告既已舉證證明系爭土地係中華民國所有，原告為
      管理者，被告乙○○亦不否認其因任職關係獲配住系爭房
      屋，且其又無法證明其居住使用系爭房屋有支付對價，則
      原告主張其與乙○○間有使用借貸關係存在，即堪以採信
      。
    2.按借用人應於契約所定期限屆滿時，返還借用物。未定期
      限者，應於依借貸之目的使用完畢時返還之；所有人對於
      無權占有或侵奪其所有物者，得請求返還之，民法第470
      條第1 項、第767 條前段分別定有明文；又因任職關係獲
      准配住系爭房屋，固屬使用借貸之性質，然其既經離職，
      依借貨之目的，當然應視為使用業已完畢，按諸民法第47
      0 條之規定，借用人自得據以請求交還系爭房屋（最高法
      院44年台上字第802 號判例意旨參照）；且大法官會議釋
      字第557 號解釋亦明示「行政機關、公立學校或公營事業
      機構，為安定現職人員生活，提供宿舍予其所屬人員任職
      期間居住，本屬其依組織法規管理財物之權限內行為；至
      因退休、調職等原因離職之人員，原應隨即歸還其所使用
      之宿舍」。
    3.本件被告乙○○因任職關係獲配住系爭房屋，嗣於70幾年
      時離職，為被告所不爭執，揆之首揭說明，被告乙○○既
      於70幾年時即離職，則於其離職時，其借貸目的，當然視
      為已使用完畢，其與原告間之使用借貸關係亦於離職時不
      待終止即當然消滅，斯時被告乙○○即無繼續占有使用系
      爭房屋之權限，並負有將系爭房屋騰空遷讓返還原告之義
      務。至行政院於74年5 月18日以台 (74）人政肆字第1492
      7 號函雖釋示：「於72年4 月29日事務管理規則修正前退
      休，而於修正後仍續住修正前規則所定『眷屬宿舍』之退
      休人員，或於修正前配住，而於修正後退休之人員，其所
      配住宿舍係修正前規則所定之『眷屬宿舍』者，准予續住
      至宿舍處理時為止。」惟依據行政院人事行政局84年4 月
      8 日84局給字第12745 號書函所示：「前開院函所稱『處
      理』，係指眷屬宿舍除依『中央各機關學校國有眷舍房地
      處理辦法』及其『作業要點』規定處理（即辦理就地改建
      、騰空標售、現狀標售、已建讓售）外，如機關擬依規定
      興建職務宿舍而拆除或為應各機關學校發展需要而拆除或
      改變用途或因公共設施需要而拆除或依公產管理相關規定
      處理等，均屬於處理之範圍。」本件系爭土地、房屋業經
      行政院同意辦理騰空標售，有行政院96年8 月8 日院授人
      住字第0960305621號函在卷可按（見本院卷第78頁），是
      系爭土地、房屋既符合上述「處理」之情形，則被告乙○
      ○自無繼續占有使用系爭土地、房屋之合法權源。
    4.又被告丁○○○雖為被告乙○○之配偶，然其並非系爭房
      屋之借用人，且已成年，自非被告乙○○之占有輔助人，
      其居住使用系爭房屋當係經被告乙○○同意所致。又被告
      乙○○與原告間之使用借貸關係既已消滅，其占有系爭土
      地、房屋已屬無權占有，則被告丁○○○占用系爭土地、
      房屋自亦屬無權占有。
    5.次按已登記不動產所有人之回復請求權，無民法第125 條
      消滅時效規定之適用。又已登記不動產所有人之除去妨害
      請求權，不在本院釋字第107 號解釋範圍之內，但依其性
      質，亦無民法第125 條消滅時效規定之適用（司法院大法
      官釋字第107 號、釋字第164 號解釋參照）。故所有人未
      經登記之不動產，自被他人占有而得請求回復之時起，已
      滿十五年尚未請求者，不問占有人之取得時效已否完成，
      而因消滅時效之完成即不得為回復之請求（最高法院40年
      台上字第258 號判例意旨參照）。查本件系爭房屋並未辦
      理所有權保存登記，業如前述，自有民法第125 條消滅時
      效規定之適用，而被告乙○○離職至今已2 、30餘年，此
      為兩造所不爭執，則原告遲至96年10月18日始提起本件訴
      訟（見本院卷第1 項起訴狀上本院收狀戳章），就系爭房
      屋部分已逾15年之時效期間，則被告等就系爭房屋部分拒
      絕返還，即屬有據；至系爭房屋所坐落之基地（面積合計
      68平方公尺），因本件被告占有系爭建物並無正當權源，
      已如前述，則其占用該部分土地，同屬無權占有。原告對
      系爭建物之借用物返還請求權、所有物返還請求權縱已罹
      於時效而消滅，被告亦僅取得拒絕返還系爭建物之抗辯權
      而已，並不因此使被告對系爭土地之無權占有變為合法占
      有，被告占有系爭房屋之時效利益，並不擴張及於其基地
      之占有，是被告自不得拒絕返還如附圖編號Ａ、Ｂ所示之
      土地。從而原告本於借用物返還請求權、所有物返還請求
      權請求被告自其所占用之如附圖編號Ａ、Ｂ所示之土地遷
      出，將土地交還原告，洵屬正當。
（三）關於原告請求不當得利之金額是否適當之部分：
    1.按無法律上之原因而受利益，致他人受損害者，應返還其
      利益，民法第179 條前段定有明文。又依不當得利之法則
      請求返還不當得利，其得請求返還之範圍，應以對方所受
      之利益為度，非以請求人所受損害若干為準，無權占有他
      人土地，可能獲得相當於租金之利益為社會通常之觀念，
      此亦有最高法院61年台上字第1695號判例意旨可資參照。
    2.本件被告無權占有系爭土地，已如前述，則其獲有相當於
      租金之不當得利，並致原告受有損害，堪可認定，原告自
      得請求被告給付相當於租金之不當得利。又城市地方房屋
      之租金，以不超過土地及其建築物申報總價額年息10% 為
      限，土地法第97條第1 項定有明文。查系爭土地靠近臺北
      市○○路○ 段與和平東路3 段路口，附近大樓林立，步行
      約5 、6 分鐘可抵達捷運木柵線六張犁站，此經本院於97
      年1 月8 日至現場勘查屬實，製有勘驗測量筆錄附卷可佐
      （見本院卷第54、55頁），再佐以系爭土地旁之同段583
      地號土地之面積112 平方公尺部分經財政部國有財產局自
      96年1 月起以每月租金24,791元，優惠後每月租金為15,9
      36元之價格出租他人，有被告提出而為原告所不爭執之繳
      款通知書在卷可參（見本院卷第82、83頁）等一切情狀，
      本院認損害金以土地申報總價年息6%計算為允當。而系爭
      房屋占用原告所管理之系爭土地面積共計68平方公尺，而
      系爭土地於93年1 月之申報地價為每平方公尺46,153元，
      有北市公告土地現值及公告地價查詢系統表在卷可憑（見
      本院卷第84頁），依此計算被告等自91年10月25日起至返
      還前開土地之日止之每月不當得利數額為15,692元（計算
      式：46,153×68×6%÷12＝15,692元，元以下四捨五入）
      。是原告請求被告自91年10月25日起至返還上開土地之日
      止按月給付相當於租金之不當得利15,692元，為有理由，
      應予准許，逾此部分之請求則不能准許。
    3.至原告請求被告2 人「連帶」返還相當於租金之不當得利
      部分，惟按連帶債務之成立，以契約有約定或法律有規定
      者為限，此觀民法第272 條規定即明。本件原告係依據民
      法第179 條規定請求被告2 人給付相當於租金之不當得利
      ，而因不當得利發生之債，同時有多數得利人，應按其利
      得數額負責，並非須負連帶返還責任，是原告請求被告2
      人應負連帶返還不當得利之責任，於法未合，應認其2人
      應負共同返還不當得利之責任。
六、綜上所述，原告依借用物返還請求權、所有物返還請求權及
    不當得利返還請求權，請求被告應自門牌號碼臺北市○○路
    ○ 段197 巷15號房屋如附圖所示Ａ、Ｂ部分所坐落基地即臺
    北市○○區○○段3 小段582 地號土地遷出騰空後，將如附
    圖所示Ａ、Ｂ部分、面積合計68平方公尺之土地返還原告，
    並應自91年10月25日起至返還前開土地之日止，按月給付原
    告15,692元，為有理由，應予准許，逾此部分請求，為無理
    由，應予駁回。
七、兩造均陳明願供擔保，聲請宣告假執行及免為假執行，就原
    告勝訴部分均核無不合，爰分別酌定相當擔保金額准許之。
    至原告敗訴部分，其訴既經駁回，假執行之聲請亦失所附麗
    ，應併予駁回之。
八、本件事證已臻明確，兩造其餘攻擊防禦方法，及未經援用之
    證據，經本院斟酌後，認均不足以影響本判決之結果，自無
    逐一詳予論駁之必要，併此敘明。
九、據上論結，本件原告之訴為一部有理由、一部無理由，依民
    事訴訟法第79條、第85條第1 項前段、第390 條第2 項、第
    392 條第2 項，判決如主文。
中    華    民    國    97    年    3     月    31    日
                  民事第一庭法  官  蔡和憲
以上正本係照原本作成。
如對本判決上訴，須於判決送達後20日內向本院提出上訴狀。
中    華    民    國    97    年    3     月    31    日
                            書記官  巫玉媛


司法院資訊處製作；財團法人民間司法改革基金會備份。
